臺灣高等法院民事判決　　　　　　　　 93年度重上字第325號
上　訴　人　戊○○
　　　　　　丁○○○
共　　　同
訴訟代理人　鍾明達律師
複代　理人　林明康律師
被上　訴人　乙○○
　　　　　　丙○○
　　　　　　甲○
　　　　　　庚○○（王嬌玉之承受訴訟人）
　　　　　　己○○（王嬌玉之承受訴訟人）
共　　　同
訴訟代理人　高瑩律師
上列當事人間遷讓房屋事件，上訴人對於中華民國93年4月15日
台灣士林地方法院91年度重訴字第663號第一審判決提起上訴，
本院於95年12月26日言詞辯論終結，判決如下：
    主      文
原判決關於命上訴人各按月給付金額超過新台幣貳萬零捌佰陸拾
肆元本息及該部分假執行之宣告暨訴訟費用之裁判均廢棄。
上開廢棄部分，被上訴人在第一審之訴及假執行之聲請均駁回。
其餘上訴駁回。
第一審（除確定部分外）、第二審訴訟費用由上訴人負擔百分之
九十四，餘由被上訴人負擔。
    事實及理由
一、被上訴人起訴主張：
(一)、門牌號碼台北市○○區○○里○○街○段199號、同前號後棟
    與197號等3棟房屋（下稱系爭房屋）連同台北市大同區○○
    ○○段 216、216-1、217、218、219、219-1地號土地，為伊
    等之被繼承人王清標於日治期間向法院所標買，王清標於民
    國（下同）70年5月14日死亡，由被上訴人乙○○及王嬌玉
    及訴外人王李阿心、王素玉等4人繼承而取得所有權，其中
    王李阿心於77年3月18日死亡，由其餘3人繼承，王素玉於86
    年 4月22日死亡，由被上訴人甲○、丙○○繼承，而王嬌玉
    則於92年3月9日死亡，由被上訴人庚○○、己○○繼承，故
    伊等為系爭房地之所有權人。
(二)、上訴人戊○○、丁○○○為夫妻，與伊等間就系爭房地並無
    租賃或借貸等契約關係存在，伊等亦未表示同意上訴人居住
    於系爭房屋，其等竟無權占有長達15年以上，共同於系爭房
    屋居住、經營店舖，伊等前鑑於兩造之祖母等長輩仍居住於
    系爭房屋，故不便請求上訴人遷讓返還，惟近來居住於系爭
    房屋之長輩相繼辭世，伊等乃請求上訴人遷讓返還系爭房屋
    ，竟遭拒絕，為此依民法第767條所有物返還請求權之規定
    ，請求上訴人將系爭房屋遷讓騰空返還予伊等。
(三)、系爭房屋坐落於工商業繁榮的迪化街商圈，上訴人無權占用
    系爭房屋與基地開設「新如春商店」，經營大宗飼料批發販
    售生意，每月營業額達新台幣（下同）百萬餘元，其等利用
    基地之經濟價值及所受利益甚高，而系爭房屋占用系爭216
    、216-1、217、218、219-1、219 地號土地面積分別為55、
    、8、9、36、376.59平方公尺；又系爭房屋與鄰地租金相較
    ，依崔媽媽「大同區」租金統計表為基礎計算，「整層住家
    」每坪每月677元，爰並依不當得利之法律關係，請求上訴
    人各應自起訴日回溯起算15年（即自76年10月21日）起至系
    爭房屋全部騰空遷讓返還予伊等之日止，按月給付21,793元
    本息。爰聲明：(一)上訴人應將系爭房屋騰空遷讓返還被上訴
    人。(二)上訴人各應自76年10月21日起至系爭房屋全部騰空遷
    讓返還被上訴人之日止，按月給付被上訴人21,793元，及自
    起訴狀繕本送達翌日（即91年11月1日）起至系爭房屋全部
    騰空遷讓返還被上訴人之日止，按年息5%計算之利息。(三)願
    供擔保，請准宣告假執行。
二、上訴人則以：
(一)、系爭房屋及基地原係上訴人戊○○之父王林樞與被上訴人乙
    ○○之父王清標於日治期間所合資購買，並共同經營王如春
    商店，系爭土地部分信託登記予王清標名下，系爭房屋則約
    定由王林樞使用，雖未為所有權登記，然已於35年10月1日
    開始設籍，伊等亦因繼承而取得權利且居住迄今，被上訴人
    竟隱瞞事實，自行將系爭197號房屋登記為所有權人，已侵
    害伊等之權利，如今竟反客為主，請求伊等遷讓返還，實無
    理由。
(二)、被上訴人就系爭199號前、後棟房屋並無所有權，雖被上訴
    人持有該房屋稅籍資料，惟稅籍資料並不能證明其等為所有
    權人，因由歷年之納稅資料所示，有多年之稅捐亦由伊等繳
    納；另系爭197號房屋雖登記於被上訴人所有，然系爭房地
    系兩造父親所合資購買，此由兩造之祖父生前所購買之台北
    市內湖區土地及台北縣新莊市等多筆土地均由兩造之父均分
    自明，復參以證人吳欽邦於另案曾證述：兩造祖父曾表示系
    爭房屋只能分給兩造之父，不能分給別人等語，亦可證明系
    爭房地確係由兩造之父所合資購買，伊等基於繼承關係而占
    用系爭房地，並非無權占有。
(三)、系爭199號後棟房屋早已不堪使用，棄置荒廢，伊等並未使
    用，目前使用部分，為伊等改建之建物，並非原來之建物，
    被上訴人對之並無所有權，又被上訴人請求相當於租金之不
    當得利請求權，亦因逾5年而消滅時效等語，資為抗辯。
三、原審判決：(一)上訴人應將系爭房屋騰空遷讓返還被上訴人。
    (二)上訴人各應自86年10月24日起至系爭房屋全部騰空遷讓返
    還被上訴人之日止，按月給付被上訴人21,793元，及自91年
    11月1日 起至系爭房屋全部騰空遷讓返還被上訴人之日止，
    按年息5%計算之利息。(三)被上訴人其餘之訴及假執行之聲請
    駁回。上訴人就其等敗訴之部分不服，提起上訴，並於本院
    聲明：(一)原判決不利於上訴人部分廢棄。(二)上開廢棄部分，
    被上訴人在第一審之訴及假執行之聲請均駁回。被上訴人則
    聲明：上訴駁回。被上訴人原就不當得利敗訴部分提起上訴
    ，嗣於本院聲明撤回其不當得利部分之上訴，上訴人亦同意
    其撤回（本院卷(二)第124頁），合於民事訴訟法第459條第1
    項之規定，應予准許。
四、兩造不爭執之事項：(一)被上訴人為系爭197號房屋登記之所
    有權人。(二)系爭房屋占用基地面積以318.6平方公尺計算（
    本院卷(二)第109頁）。
五、本件被上訴人主張：伊等為系爭房地之所有權人，惟上訴人
    與伊等間就系爭房地並無租賃或借貸等契約關係存在，伊等
    亦未表示同意上訴人居住於系爭房屋，其等竟長期無權占用
    系爭房地經營店舖，為此依民法第767條所有物返還請求權
    之規定，請求上訴人將系爭房屋遷讓返還予伊等；又上訴人
    等無權占用系爭房地顯受有相當於租金之不當得利，其占用
    基地面積依台北市稅捐機關課稅資料所載為 318.6平方公尺
    ，為此並依不當得利之法律關係，請求上訴人各應自起訴日
    回溯起算15年起至系爭房屋全部騰空遷讓返還予伊等之日止
    ，按月給付21,793元本息；然此為上訴人所否認，並以上開
    情詞置辯，是本件應審酌者厥為：(一)上訴人占用系爭房地是
    否有合法權源？被上訴人請求遷讓系爭房屋是否有理由？(二)
    被上訴人請求上訴人給付相當於租金之不當得利，是否有理
    由？若有理由，其金額應以若干為適當？茲分述如下：
(一)、上訴人占用系爭房地是否有合法權源？被上訴人請求遷讓系
    爭房屋是否有理由？
(1)、上訴人抗辯：系爭房地係上訴人戊○○之父王林樞與被上訴
    人乙○○之父王清標於日治期間所合資購買，系爭土地部分
    信託登記於王清標名下，系爭房屋則約定由王林樞使用，伊
    等亦因繼承而取得權利且居住迄今，並非無權占有云云。
(2)、按當事人主張有利於己之事實者，就其事實有舉證之責任，
    民事訴訟法第277條前段定有明文。次按所有人對於無權占
    有其所有物者，得請求返還之，民法第767條定有明文。原
    告提起請求返還所有物之訴，若就其主張訟爭標的物之所有
    權存在之事實，已為相當之證明，被告即應就其取得占有係
    有正當權源之事實提出證明之，如不能證明，則應認原告之
    請求為有理由。
(3)、查系爭197號房屋登記之所有權人為王清標之繼承人王素玉
    、王嬌玉．王李阿心、乙○○，而系爭土地亦登記為王清標
    或王清標之繼承人王素玉、王嬌玉、王李阿心、乙○○等人
    所有，此有台北市建物、土地登記謄本在卷可稽（原審卷(一)
    第11頁、第12頁，第147頁─第156頁）；另系爭199號前、
    後棟房屋之範圍與面積，據台北市建成地政地政事務所之地
    政人員於原審囑託現場丈量時表示，其現狀面積與台北市○
    ○區○○段3小段639建號登記之1樓面積相符等語，此有勘
    驗筆錄在卷可稽（原審卷(一)第227頁），而台北市○○區○
    ○段3小段639號之建物登記簿謄本記載所有權人為被上訴人
    乙○○之被繼承人王清標，此有該建物謄本在卷可稽（原審
    卷(一)第246頁）。按「文書，依其程式及意旨得認作公文書
    者，推定為真正。」民事訴訟法第355條第1項定有明文，本
    件系爭房屋（系爭197號房屋即627建號；系爭199號前、後
    棟房屋即 639建號），依公務員所製作之建物登記簿謄本既
    均記載為被上訴人之被繼承人王清標所有，依上開法條規定
    ，自應推定為真正，上訴人迄今均未提出證據證明該文書為
    虛偽不實，則其等抗辯系爭房屋非被上訴人所有云云，應不
    足採。
(4)、上訴人雖舉證人吳欽邦於台灣台北地方法院53年不字第283
    號偵查案件中證稱：「系爭房屋，由何人標買，我不清楚，
    惟知王如春商店曾欠案外人三井公司貨款，故三井公司要求
    就此房屋設定抵押權供為該債務之擔保，聲請人（即王清標
    ）之父親於死亡前曾經陳明王如春的房子只能給他們2人（
    指聲請人及上訴人戊○○之父王林樞），不能分給別人」等
    語，而抗辯系爭房地為上訴人之父王林樞與被上訴人乙○○
    之父王清標所合買，伊等非無權占有云云。然觀之證人吳欽
    邦之上開證詞並未提及王清標及王林樞有合資購買系爭房地
    之事實；又王清標及王林樞之父親雖曾表示系爭房屋只能分
    給王清標、王林樞2人而不能分給別人等語，亦可能為兩造
    祖父基於傳統父權體制一廂情願之說法，蓋若系爭房地係王
    清標及王林樞所合資購買，其等即為所有權人，即無由其等
    長輩決定分給何人之必要，是縱認兩造祖父曾有上開說法，
    亦不能以此認定王清標及王林樞有合資購買系爭房地之事實
    ；況王林樞死去世後，上訴人並未將系爭房地列入王林樞之
    遺產清冊中乙節，為上訴人所不爭執，若系爭房地為其等合
    資購買，上訴人何以未將之列入遺產處理，此顯有違常理，
    益證上訴人抗辯上開合資購買乙節，並非屬實。
(5)、上訴人另抗辯：王林樞及王清標生前所購之其他土地均係由
    其等均分，可見系爭房地亦係其等所合資購買，伊等非無權
    占有云云。惟查，王林樞及王清標生前所購之其他土地固由
    其等均分，然並不能據此推論系爭房地亦係由其等所合買；
    況系爭房地若係由其等所合資購買，何以與其他土地之處理
    方式不同，由此反而可推論系爭房地非由王林樞及王清標所
    合買，是上訴人此部分之抗辯，應非可取。
(6)、上訴人又抗辯：日治期間，系爭房屋權利義務之行使，諸如
    電話架設、解除租賃之意思表示、強制執行之聲請、擔保取
    消之決定，火災保險費及稅金之繳交均由王林樞任之，可見
    伊等占有系爭房地權源係源自王林樞，並非無權占有云云。
    惟查，依上訴人提出上證5─上證13之催告書、回答書、執
    行開始執行書、強制執行停止決定、擔保取消決定、擔保取
    消決定申立、供託書下附願等，均係以王清標名義為之，有
    上開文書資料在卷為證（本院卷(二)第130頁─第161頁），另
    系爭房屋火災保險契約之締約人亦係王清標，此有火災保險
    單可稽（本院(二)第163頁、第164頁），另依上訴人提出之繳
    稅收據中，其中由王清標所繳納者即有8紙，此有繳稅收據
    在卷可稽（本院卷(二)第166頁─第170頁），雖上訴人亦提出
    王林樞繳稅之收據2紙，然由該收據並無從得知是否與系爭
    房屋之課稅有關，自不能僅依該2紙收據即認其等有合買之
    事實；再者，若系爭房地由王林樞與王清標合買並為其等共
    有等情，何以上開文書及保險契約均以王清標名義為之，卻
    未見王林樞參與其事，此亦有違情理，是上訴人所提之資料
    不足以證明王清標、王林樞有合資購買系爭房地之事實，是
    上訴人此部分之抗辯，亦非可採。
(7)、上訴人復抗辯：系爭房屋為伊等改建之建物，並非原來之建
    物，被上訴人對之並無所有權云云。然查，系爭房屋雖有破
    損，然其主體結構仍然存在，而稅捐機關仍對被上訴人課稅
    ，此有課稅資料及相片在卷可稽（原審卷(一)第59頁─第69
    頁，第248頁─第252頁），上訴人雖對系爭房屋有修繕之事
    實，被上訴人並不因此喪失系爭房屋之所有權，是上訴人抗
    辯被上訴人對系爭房屋已無所有權云云，殊非可取。
(8)、從而，上訴人所舉之現存證據，均無從證明其等占有系爭房
    屋有何法律上之正當權源，則被上訴人主張上訴人無權占有
    之事實，自可採信。按「所有人對於無權占有或侵奪其所有
    物者，得請求返還之。對於妨害其所有權者，得請求除去之
    。有妨害其所有權之虞者，得請求防止之」，民法第767 條
    定有明文。上訴人無權占有被上訴人所有之系爭房屋之事實
    ，既經認定，則被上訴人本於所有物返還請求權，請求上訴
    人等將系爭房屋騰空遷讓返還，即屬有據。
(二)、被上訴人請求上訴人給付相當於租金之不當得利，是否有理
    由？若有理由，其金額應以若干為適當？
(1)、按無法律上之原因而受利益，致他人受損害者，應返還其利
    益。民法第179條定有明文。無法律上之權源而占有使用他
    人之物，其占有使用之本身即屬受有利益，又占有使用他人
    之物，係侵害他人所有權之利益歸屬，當然致他人受損害，
    應負返還其利益之義務，而因占有使用本身（原受利益）依
    其性質不能返還時，則應償還其價額，而該價額之計算，因
    無權占有他人之不動產，可能獲得相當於租金之利益，此為
    社會通常之觀念，則以租金作為計算不當得利價額之參考，
    惟租金之請求權因5年間不行使而消滅，於民法第126條規定
    甚明。是凡無法律上之原因而獲得相當於租金之利益，致他
    人受損害時，如該他人之返還利益請求權已逾租金短期消滅
    時效之期間，債務人並為時效之抗辯者，其對於該相當於租
    金之利益，尚不得依不當得利之法則，請求返還（最高法院
    85年度台上字第711號民事判決參照）。
(2)、經查，上訴人對被上訴人所主張之不當得利，業已提出時效
    之抗辯（原審卷(一)第160頁），因此，被上訴人自起訴之日
    即91年10月23日回溯5年即86年10月24日起，至將系爭房屋
    全部騰空遷讓返還之日止，按月請求相當於租金之不當利益
    ，為有理由，逾此部分之請求，因已罹於時效，上訴人自可
    拒絕給付，被上訴人此部分之請求，應屬無據。
(3)、又系爭屋使用基地之面積，經本院囑託台北市建成地政事務
    所測量結果，系爭197號房屋使用216、216-1、217號土地面
    積分別為53、26、7平方公尺，系爭199號前棟房屋使用218
    、219-1號土地面積分別為9、36平方公尺，此有土地複丈成
    果圖在卷可稽（本院卷(二)第39頁），至於199後棟房屋因堆
    積雜物，上訴人拒絕清除致地政機關無法就其等使用系爭
    219地號土地面積實施測量。惟依台北市稅捐處課稅資料所
    載，系爭房屋使用地面層基地面積為318.6平方公尺，此有
    房屋稅查詢資料在卷可稽（本院卷(二)第89頁─第97頁），則
    系爭199號後棟房屋使用系爭219地號土地之面積為187.6平
    方公尺（計算式為：318.0－00－00－0－0－00＝187.6）。
(4)、雖上訴人抗辯：系爭199號後棟房屋早已不堪使用，棄置荒
    廢，伊等並未使用，自不構成不當得利云云。然查系爭199
    號前棟房屋目前供上訴人經營飼料生意，系爭199號前後棟
    房屋雖其中有部分堆積雜物及坍塌情形，然出入系爭199 號
    後棟之方式，均須經由系爭199號前棟進出，可見系爭199號
    前後棟房屋具有整體性，又原審先後2次至現場勘驗發現有
    妨礙地政人員測量之雜物等狀況，上訴人亦當場表示會將雜
    物清除等語，此有勘驗筆錄可憑（原審卷(一)第200頁─第201
    頁，第216頁─第217頁），再參以上訴人一再抗辯系爭房屋
    均為其等所有，未見其等有拋棄占有之意，自堪認系爭房屋
    均為上訴人占有中，至系爭房屋雖有部分坍塌之情形，此係
    其等因個人原因而暫未加以使用收益而已，依社會一般通念
    仍可認其等獲有相當於租金之不當得利，上訴人自應將所獲
    之不當得利返還予被上訴人，是上訴人抗辯系爭199號後棟
    房屋早已不堪使用，棄置荒廢，其等並未使用，自不構成不
    當得利云云，殊無可採。
(5)、關於無權占有系爭房屋相當於租金之損害賠償金之計算，依
    土地法第97條第1項規定：「城市地方房屋之租金，以不超
    過土地及其建築物申報總價額年息百分之10為限。」，惟此
    年息百分之10為限，乃指房屋租金之最高限額而言，非謂所
    有租賃房屋之租金必須照申報總價額年息百分之10算之，尚
    須斟酌基地之位置、工商繁榮程度、使用人利用基地之經濟
    價值、所受利益，彼等關係及社會感情等情事以為決定（最
    高法院68年台上字第3071號判例參照），因此計算房屋之租
    金，應合併就土地及其建築物申報總價額加以計算。查上訴
    人在系爭房屋經營飼料之販售，屋況老舊，坐落台北市○○
    街，為8米之道路，兩旁均可停車，面對系爭房屋，往右距
    離歸綏街約90公尺、往左距離涼州街約100餘公尺，附近店
    面多為雜糧商，生活機能尚稱方便等情，業經原審至現場勘
    驗明確，製有勘驗筆錄在卷足憑（原審卷(一)第200頁─第201
    頁），本院綜核上情並斟酌上訴人占有使用之現狀，認為其
    等占有系爭房屋所受相當於租金之利益，以申報總價額年息
    百分之3計算為適當。（計算方式：以86年至91年間之最低
    或唯一之申報地價金額為標準，以各地號1年之申報地價加
    上系爭房屋之課稅現值後乘以百分之3，再除以12，即係每
    月得請求之相當於租金之不當得利，元以下4捨5入），而系
    爭216、216-1、217、218、219-1、219地號土地申報地價金
    額分別為：61,189元、76,960元、76,960元、76,960元、76
    ,960元、76,960元、36,534元；系爭房屋之課稅現值分別為
    ：122,600元、80,300元及388,400元，此有台北市地價謄本
    及台北市稅捐處大同分處函在卷可稽（原審卷(一)第132頁─
    第145頁），據此計算金額如下：
  216地號：53平方公尺，以較低之申報地價61,189元計算，
    共3,243,017元。
  216-1地號：面積26平方公尺，以申報地價76,960元計算，
    共2,000,960元。
  217地號：面積7平方公尺，以申報地價76,960元計算，共
    538,720元。
  218地號：面積9平方公尺，以申報地價76,960元計算，共
    692,640元。
  219-1地號：面積36平方公尺，以申報地價76,960元計算，
    共2,770,560元。
  219地號：面積187.6平方公尺，以較低之申報地價36,534元
    計算，共6,853,778元。
  系爭房屋之課稅現值：122,600元、80,300元及388,400元。
  以上合計為16,690,975元，乘以百分之3後，再除以12，則
    上訴人每月可請求之不當得利之數額為41,727元。又不當得
    利發生之債，同時有多數利得人時，應各按其利得數額負責
    ，並非須負連帶返還責任，上開不當得利之金額，應由上訴
    人平均分配之，即上訴人每人每月應負擔之金額即為20,864
    元，則被上訴人於此範圍之請求，為有理由，逾此部分之請
    求，即屬無據，應予駁回。
六、綜上所述，被上訴人依所有物返還請求權之法律關係，請求
    上訴人將系爭房屋全部騰空遷讓返還予被上訴人，並依不當
    得利之法律關係，請求上訴人各應自86年10月24日起至系爭
    房屋全部騰空遷讓返還之日止，按月給付20,864元，及自91
    年11月1日起至系爭房屋全部騰空遷讓返還被上訴人之日止
    ，按年息5%計算之利息，為有理由，應予准許，逾此部分之
    請求，即屬無據，應予駁回。原審就上開不應准許部分，為
    被上訴人勝訴之判決，即有未合，上訴意旨指摘原判決此部
    分不當，求予廢棄改判，為有理由，爰由本院予以廢棄改判
    如主文第2項所示。至被上訴人請求應准許部分，原判決判
    命上訴人如數給付，並依兩造之聲請以供擔保為條件，為准
    、免假執行之宣告，經核於法尚無不合，上訴意旨指摘原判
    決此部分不當，求予廢棄改判，為無理由，應予駁回。
七、本件事證已臻明確，兩造其餘攻擊、防禦方法，經逐一審酌
    對前開論斷結果無礙，爰不逐一論述；又上訴人雖聲明證人
    楊意誠（辛○○）到場證明其關於系爭房屋遺產稅之協調及
    計算事宜，要由上訴人負擔3分之1云云。然被上訴人既已否
    認曾要求上訴人負擔系爭房屋遺產稅之事實，而楊意誠（辛
    ○○）並非系爭房地之利害關係人，自不可能要求上訴人負
    擔遺產稅，是本件自無傳訊證人楊意誠（辛○○）到場作證
    之必要，併予敘明。
八、據上論結，本件上訴為一部有理由，一部無理由，依民事訴
    訟法第450條第1項、第449條第1項、85條第1項前段、第79
    條，判決如主文。
中　　華　　民　　國　　96　　年　　1 　　月　　9 　　日
                    民事第十五庭
                        審判長法　官　黃騰耀
                              法  官  李媛媛
                              法　官　黃國永
正本係照原本作成。
如不服本判決，應於收受送達後20日內向本院提出上訴書狀，其
未表明上訴理由者，應於提出上訴後20日內向本院補提理由書狀
（均須按他造當事人之人數附繕本）上訴時應提出委任律師或具
有律師資格之人之委任狀；委任有律師資格者，另應附具律師資
格證書及釋明委任人與受任人有民事訴訟法第466條之1第1項但
書或第2項（詳附註）所定關係之釋明文書影本。
中　　華　　民　　國　　96　　年　　1 　　月　　11　　日
                              書記官  葉國乾
附註：
民事訴訟法第466條之1（第1項、第2項）：
對於第二審判決上訴，上訴人應委任律師為訴訟代理人。但上訴
人或其他法定代理人具有律師資格者，不在此限。
上訴人之配偶、三親等內之血親、二親等內之姻親，或上訴人為
法人、中央或地方機關時，其所屬專任人員具有律師資格並經法
院認為適當者，亦得為第三審訴訟代理人。
